【裁判字號】    92,自緝,196
【裁判日期】    920529
【裁判案由】    詐欺
【裁判全文】
臺灣臺中地方法院刑事判決                        九十二年度自緝字第一九六號
    自  訴  人  甲○○
    被      告  乙○○
右列被告等因詐欺案件，經自訴人提起自訴，本院判決如左：
    主  文
乙○○無罪。
    理  由
一、自訴意旨略以：被告乙○○於民國八十一年間經友人介紹認識自訴人甲○○後，
    意圖為自己不法所有，吹噓其係設立於中國大陸地區吉林省長春市○○街六號之
    「吉林省銀城國際房地產開發有限公司」之主要投資人，其挾中國大陸地區吉林
    省官方人脈，可獲鉅額利潤，其願意提供賺錢機會予自訴人，並同意讓與自訴人
    新臺幣（下同）二百五十五萬元之股權，致自訴人陷於錯誤，分別於八十一年七
    月三十日、八十二年二月四日在臺中縣大雅鄉○○路六號簽發發票日八十一年七
    月三十日、面額五十萬元、發票日八十二年二月四日、面額二百零五萬元，發票
    人均為甲○○、付款人均為泛亞商業銀行營業部之支票二紙予被告，詎支票兌現
    後，被告音訊全無，且投資是否真實，亦無資料可查，自訴人始知受騙，因認被
    告涉犯刑法第三百三十九條第一項詐欺罪嫌及同法第二百三十五條（應係第三百
    三十五條之誤載）第一項侵占罪嫌云云。
二、按犯罪事實應依證據認定之，無證據不得推定其犯罪事實，刑事訴訟法第一百五
    十四條定有明文。次按所謂認定犯罪事實之證據，係指足以認定被告確有犯罪行
    為之積極證據而言，該項證據自須適合於被告犯罪事實之認定，始得採為斷罪之
    資料；又事實之認定，應憑證據，如未能發現相當確實證據，或證據不足以證明
    ，自不能以推測或擬制之方法，以為裁判之基礎，最高法院二十九年上字第三一
    ０五號、四十年臺上字第八六號判例著有明文。再按告訴人之告訴，係以使被告
    受刑事訴追為目的，是其陳述是否與事實相符，自應調查其他證據以資審認；又
    事實審法院對於證據之取捨，依法雖有自由判斷之權，然積極證據不足證明犯罪
    事實時，被告之抗辯或反證縱屬虛偽，仍不能以此資為積極證據應予採信之理由
    ，最高法院亦著有五十二年臺上字第一三００號及三十年上字第四八二號判例可
    資參照。又按認定犯罪事實所憑之證據，無論係直接證據或間接證據，其為訴訟
    上之證明，須於通常一般之人均不致有所懷疑，而得確信其為真實之程度者，始
    得據為有罪之認定，倘其證明尚未達到此一程度，而有合理之懷疑存在，復無其
    他調查途徑可尋，法院即應為無罪之判決，最高法院七十六年臺上字第四九八六
    號著有判例。次按刑法第三百三十九條第一項詐欺罪之成立，以意圖為自己或第
    三人不法所有，以詐術使人將本人或第三人之物交付為要件。所謂以詐術使人交
    付，必須被詐欺人因其詐術而陷於錯誤，若其使用方法，不能認為詐術，亦不致
    使人陷於錯誤，即不構成該罪，最高法院四十六年臺上字第二六０號判例可資參
    照；再債務不履行之樣態繁多，有因當事人間存有抗辯事由而不履行者，有因債
    務人事後財務惡化致一時不能履行者，甚且有債務人惡意之不履行者，然其是否
    構成刑法第三百三十九條第一項之詐欺罪，非可一概而論，端視債務人於取得款
    項之初，是否有為自己或第三人不法所有之意圖，及其所使用之方法是否為詐術
    ，並因而使人陷於錯誤，非謂一有不履行之情形，即應論以詐欺罪責。復按刑法
    上之侵占罪，以意圖為自己或第三人不法之所有，而擅自處分自己持有之他人所
    有物，即變持有為不法所有之意思為其構成要件。若未持有他人所有物，僅依約
    定應給付他人之物而未給付，則係民事上違背履行契約問題，與侵占罪之要件不
    合。
三、本件自訴人認被告涉犯刑法第三百三十九條第一項詐欺罪嫌及同法第三百三十五
    條第一項侵占罪嫌，無非以自訴人簽發用以投資「吉林省銀城國際房地產開發有
    限公司」之二紙面額計二百五十五萬元支票供被告提示兌領後，被告迄未提出任
    何有關中國大陸投資之書面資料或財務報表可供瞭解云云資為論據。訊據被告乙
    ○○則固坦承有向自訴人收受面額二百零五萬元之支票提示兌現之事實，惟堅決
    否認有何詐欺等犯行，辯稱其並未收受另紙面額五十萬元之支票，且其提示面額
    二百零五萬元支票係代替自訴人前去大陸投資，其確實有從事「吉林省銀城國際
    房地產開發有限公司」經營，其向自訴人表示公司沒有現金，需要外匯買辦公用
    品、汽車等物，因自訴人信任伊，因此投資二百零五萬元，其請自訴人投資而非
    借款，是請自訴人擔任股東，但未具名，該公司有蓋房子但賣不出去，自八十八
    年間即停業等語。
四、經查：被告確有向自訴人遊說投資大陸地區「吉林省銀城國際房地產開發有限公
    司」，其中就自訴人簽發面額二百零五萬元支票確已由被告提示兌領一節，業據
    被告供明，核與自訴人就此部分指訴情節相符，並有上開面額二百零五萬元支票
    影本一份在卷可參，該紙其背書人確係被告乙○○，是以就此部分事實，已足堪
    認定。惟另就面額五十萬元支票部分，被告否認曾予收受提示，而該紙支票背書
    人係案外人蕭世荃一節，有該紙支票影本一份在卷可參，顯見上開支票確非被告
    提示兌領，自訴人指訴交付被告上開面額五十萬元支票一節，尚無實據可佐。又
    「吉林省銀城國際房地產開發有限公司」確有經營運作一節，業據被告供明，復
    有自訴人提出之合同書、長春會計師事務所關於銀城國際房地產開發有限公司第
    一次資金驗證報告影本一份在卷可參，而被告復稱尚有帶同自訴人到吉林省等情
    ，而自訴人於本院審理中亦稱投資前其有至吉林省看過等語，復稱被告實際上確
    有蓋房子等語，顯見被告遊說自訴人投資之「吉林省銀城國際房地產開發有限公
    司」實際上確有經營情事，而非虛捏其事以向自訴人詐騙。被告固以於自訴人投
    資後未能就投資事宜與自訴人處理解決轉讓股份事宜，然投資侔利，本即負有經
    營投資風險，本即應自行評估及負擔，況本件投資係早於八十一年間至中國大陸
    地區所為，自訴人事前已與被告同赴中國大陸地區吉林省現場，足徵其已詳為瞭
    解評估該項投資，縱以被告事後未能處理後續投資事宜，亦無積極證據可證被告
    於遊說自訴人投資之初係施以如何之詐術使自訴人陷於錯誤方予交付款項，縱令
    被告事後未依約讓與股份，亦屬民事債務不履行之問題。至自訴人另指訴稱被告
    涉犯侵占罪嫌云云，惟自訴人既係簽發面額二百零五萬元支票交付被告以充投資
    款，以為被告讓與股份之對價，其性質即屬買賣股份之價金，自訴人支付價金後
    ，該價金即係為被告取得所有，自非被告為自訴人所持有之物，而依約應讓與股
    份縱未移轉，亦屬民事債務不履行之問題。綜上所述，本件被告前揭所辯，既均
    非不可採信，而自訴人之交付面額二百零五萬元之支票，尚難認係被告施用詐術
    ，致陷於錯誤而交付，另面額五十萬元之支票亦無實據可證確係被告交付予被告
    提示兌領，且被告亦無為自訴人持有之物，自無侵占持有自訴人之物可言，是以
    被告與自訴人間關於赴大陸地區投資讓與股權所生之糾葛，乃純屬民事債務不履
    行，自訴人應另循民事途逕求償，而與刑法上詐欺、侵占之構成要件無涉，揆諸
    前揭法律規定及判例意旨等說明，自不得遽論被告以詐欺、侵占罪責；此外，本
    院復查無其他積極之事證，足認被告確有自訴人所指之犯行，本件為不能證明被
    告犯罪，應諭知無罪之判決。
據上論斷，應依刑事訴訟法第三百四十三條、第三百零一條第一項，判決如主文。
中      華      民      國      九十二      年    五    月    二十九    日
              臺灣臺中地方法院刑事第二庭
                                          法  官  陳  葳
右正本證明與原本無異
如不服本判決，應於收受本判決後十日內向本院提出上訴書狀，其未敘述上訴理由者
，並得於提起上訴後十日內向本院補提理由書狀（均須按他造當事人之人數附繕本）
「切勿逕送上級法院」
                                          書記官
中      華      民      國      九十二      年    五    月    二十九    日


司法院資訊處製作；財團法人民間司法改革基金會備份。
